最　高　行　政　法　院　判　決
　　　　　　　　　　　　　　　　　　 96年度判字第01581號
上　訴　人　中興木業股份有限公司
代　表　人　甲○○○
被 上訴 人　財政部臺灣省南區國稅局
代　表　人　邱政茂
上列當事人間因營利事業所得稅事件，對於中華民國95年1月17
日高雄高等行政法院94年度訴字第841號判決提起上訴，本院判
決如下︰
　　主  文
上訴駁回。
上訴審訴訟費用由上訴人負擔。
　　理  由
一、上訴人民國91年度營利事業所得稅結算申報，自行列報利息
    支出新臺幣（下同）38,528,486元，被上訴人初查以其貸出
    款項未收利息所設算之利息收入為39,799,527元，並自利息
    支出項下減除，核定利息支出為0元，全年課稅所得額為6,1
    85,731元，補徵稅額1,536,432元。上訴人不服，申經復查
    結果，未獲變更，提起訴願，亦遭決定駁回，遂提起本件行
    政訴訟。
二、上訴人於原審起訴主張：上訴人以其他應收款112,721,345
    元、其他應收款－代收代付款餘額270,955,256元及預付貨
    款359,782,090元，本質上係長期投資於馬來西亞東馬公司
    及上海大茂公司等二家子公司，自毋須向該二家公司收取利
    息。縱令被上訴人不認係屬長期投資，惟基於上訴人可以較
    低之價格向該二家公司進貨，以降低其進貨成本，即其未向
    該二家公司收取利息之負擔，實已透過相對低價進貨之利益
    彌補，被上訴人未考量實際情形逕行核定利息收入，形同重
    複課稅。上訴人雖未收取利息，惟已透過相對較低進貨價格
    而創造之利潤，反應在臺灣母公司財務報表中，被上訴人未
    加詳查，率斷認定上訴人將運用該資金所創造之營利貢獻及
    利潤留在馬來西亞及大陸，顯與實情不符。又財政部53年5
    月27日台財稅發第03791號令、66年8月3日台財稅第35109號
    函及72年9月12日台財稅第36472號函說明未收到任何利息者
    就不必納稅，其借貸關係都無母子公司關係之密切，兩家子
    公司已證明沒付利息給上訴人，自不能削減上訴人之利息支
    出。再者，行為時營利事業所得稅查核準則（下稱查核準則
    ）第97條第11款之規定應僅適用於貸出債權人與債務人無從
    屬之關係，若適用於百分之百掌控之從屬子公司，不啻是扼
    殺該子公司之生存云云，請求撤銷訴願決定及原處分。
三、被上訴人則以：按上訴人91年度營利事業所得稅結算申報，
    其委任簽證會計師簽證查核說明稱該年度長期投資139,837,
    286元，其明細為東馬公司，持股比例66.67％，沙巴化學公
    司，持股比例20％，上海大茂公司，持股比例100％，並未
    包含系爭其他應收款及預付貨款，況系爭其他應收款及預付
    貨款係其為求繼續經營而將生產重心轉移至馬來西亞及大陸
    地區投資子公司，支應子公司購置機器及擴廠之資金，為其
    所不爭，按母子公司屬不同法律主體，其各自享有不同之經
    濟利益及法律人格，則上訴人一方面借入款項支付大額利息
    ，一方面貸出款項又不收取利息，被上訴人對於相當於該貸
    出款項支付之利息予以剔除，並無不合。次按，上訴人於復
    查時提示大茂公司出口貨品予第三人及其之售價比較表，二
    者間之品名及規格多所不同，無從比較；又其提示與東馬公
    司及大茂公司進出口報單、商業收據等資料，僅能說明上訴
    人與該二公司間交易情況，核難證明其以低價向該公司進貨
    之方式，用以彌補其未收取利息之主張。上訴人掌控東馬公
    司及大茂公司兩家子公司100％之股權，為其所不爭之事實
    ，依據財務會計準則公報第七號，上訴人應編製合併財務報
    表，惟其未編製；再則母子公司財務獨立，因此各自財務資
    訊應透明化，各對其股東負責，且子公司若有盈餘應按投資
    比例匯回母公司，上訴人既以預付款及應收款的名義取代投
    資款，造成投資比例降低，會侵蝕到匯回母公司的盈餘，且
    其將母子公司的財務混淆，在臺灣貸款後再以不同名義匯至
    大陸及馬來西亞子公司，讓臺灣母公司負擔龐大之利息支出
    ，於法不合。上訴人援引財政部所頒布三項函令，係就個人
    綜合所得稅所為之解釋，與本件之案情無涉，不能適用。又
    上訴人限縮解釋行為時查核準則第97條第11款規定，應僅適
    用於貸出債權人與債務人間無從屬關係，實為誤解法令規定
    等詞置辯。
四、原審斟酌全辯論意旨及調查證據之結果，以：（一）查，上
    訴人90年度股東往來借餘112,721,345元，於該年底結轉至
    其他應收款，又91年度其他應收款明細帳並未發現有股東往
    來變動資料，被上訴人乃依行為時查核準則第97條第11款規
    定，予以設算利息7,112,717元，並無不合；又上訴人91年
    資產負債表列報其他應收款－代收代付款270,955,256元及
    預付貨款359,782,090元，按「其他應收款」乃指非屬應收
    帳款之應收款項，「預付貨款」則係指凡訂購商品、原料、
    物料及燃料等而預付之貨款屬之，其他應收款及預付貨款皆
    屬流動資產科目，所謂流動資產指現金、短期投資及其他預
    期能於一年或一營業週期內轉換成現金、出售或耗用之資產
    （商業會計處理準則第15條第1項、第2項第5款、第7款參照
    ）。而上訴人就系爭其他應收款及預付貨款長期未予沖銷，
    有違交易常情，且與會計原理不符，上訴人容認系爭款項存
    在，無異係將鉅額資金積壓供關係企業運用未收取利息，等
    同貸款與關係企業運用，上訴人一方面貸出款項予他人，並
    不收取利息，他方面又借入款項支付利息，本於收入與費用
    配合原則，則相當於貸出款項所支付之利息即非營業必需之
    費用，自不得認列，從而被上訴人就上訴人列報其他應收款
    減除其中自股東往來借餘轉入112,721,345元之差額158,233
    ,911元，及就預付貨款設算利息22,702,250元，連同股東往
    來借餘，合計設算利息39,799,527元，自利息支出項下減除
    ，揆諸查核準則第97條第11款規定，亦無不合。（二）上訴
    人雖提示上海大茂公司出口第三人與出口台灣母公司價格比
    較表，惟該比較表所列出口第三人與出口台灣母公司之產品
    ，其品名、規格多所不同，無從比較，又其提示與馬來西亞
    東馬公司及上海大茂公司進出口報單、國外提單、商業收據
    等資料，僅能說明上訴人與該二公司間交易情況，核難證明
    其以低價向該公司進貨之方式，有彌補其未收利息之主張，
    上訴人所提出之證明文件既未能證明其主張為真實，所訴自
    無足採。又縱上訴人主張為真實，惟利息支出是否認列與購
    進商品價款高低，實屬二事，其所適用之法令規範要件皆不
    相同，尚不能以其購入之商品價款較低，而得主張借予關係
    企業之款項不能設算利息。（三）上訴人91年度營利事業所
    得稅結算申報，其委任簽證會計師簽證查核說明稱該年度長
    期投資139,837,286元，其明細為東馬公司，持股比例66.67
    ％，金額89,677,250元，沙巴化學公司，持股比例20％，金
    額41,104,583元，上海大茂公司，持股比例100％，金額9,0
    55,453元，其中並未包含系爭其他應收款及應付貨款，且系
    爭款項如為投資款，應於相關報表顯示其持股比率，並編制
    合併財務報表，以利稅捐機關勾稽查核，惟上訴人未編制合
    併財務報表，又將系爭款項記載於應收款及應付貨款項下，
    於法不合。又母子公司財務獨立，因此各自財務資訊亦應透
    明化，各對其股東負責，子公司若有盈餘應按投資比例匯回
    母公司，上訴人以預付款及應收款的名義取代投資款，造成
    投資比例降低，將侵蝕應匯回母公司的盈餘，上訴人將母子
    公司的財務混淆，在台灣貸款後以不同名義匯至大陸及馬來
    西亞子公司，龐大的利息支出卻由台灣母公司負擔，顯不合
    理。況母子公司核屬不同法律主體，各自享有不同之經濟利
    益及法律人格，被上訴人據上訴人資產負債表帳載，就應收
    款及應付貨款設算利息，自屬有據，上訴人主張：系爭款項
    係投資於馬來西亞東馬公司及上海大茂公司等二家子公司，
    本質上均係屬長期投資之性質，自毋須向該二家公司收取利
    息云云，委無可採。（四）再按行為時查核準則第97條第2
    款規定：「非營業所必需之借款利息，不予認定。」易言之
    ，屬於營業所必需之借款利息，即得認列為費用，惟該款規
    定係就營業個體而論，母子公司屬不同之法律主體，財務各
    自獨立，自不得將子公司之利息支出列為母公司之費用，上
    訴人主張其與子公司營業息息相關，其利息支出不應削減云
    云，自不足採。又同準則第97第11款對於貸出款項之對象，
    並未規定僅限於非關係企業，上訴人主張該款規定僅適用於
    貸出債權人與債務人無從屬關係等語，顯有誤會。至財政部
    53年5月27日台財稅發第03791號令、66年8月3日台財稅第35
    109號函及72年9月12日台財稅第36472號書函，係就抵押借
    款利息是否核課綜合所得稅所為之釋示，與本件係營利事業
    借款利息是否認列費用無涉，自無從適用。綜上所述，上訴
    人之主張均無可採，被上訴人依行為時查核準則第97條第11
    款規定，對上訴人補徵稅額1,536,432元，洵無違誤；復查
    決定、訴願決定予以維持，並無不合，上訴人起訴意旨求為
    撤銷，為無理由，應予駁回。
五、上訴意旨略以：按行為時營利事業所得稅查核準則性質上僅
    屬職權命令，依司法院釋字第217號解釋意旨，課稅原因事
    實之有無及有關證據證明力如何？屬事實認定問題，非屬租
    稅法定主義範圍，係對於稽徵機關本身就課稅原因事實之認
    定方法所為之指示。參酌該號解釋意旨，自應容許納稅義務
    人舉證推翻被上訴人依查核準則第97條第11款所為認定之事
    實。經查，上海大茂公司及馬來西亞東馬木業公司均已提出
    證據及說明，證明渠等確實並未支付任何利息與上訴人，原
    審法院對此未予詳究，尚有違誤之處。為此，請求廢棄原判
    決等語。
六、本院查：按「營利事業所得之計算，以其本年度收入總額減
    除各項成本費用、損失及稅捐後之純益額為所得額。」「借
    貸款項之利息，其應在本營業年度內負擔者，准予減除。」
    分別為所得稅法第24條第1項及第30條第1項所明定。次按「
    利息：．．．十一、營業人一方面借入款項支付利息，一方
    面貸出款項並不收取利息，或收取利息低於所支付之利息者
    ，對於相當於該貸出款項支付之利息或其差額，不予認定。
    」行為時查核準則第97條第11款定有明文。而查核準則係財
    政部基於法定職權依所得稅法等法規所發布之行政規則，乃
    規定有關營利事業所得稅結算申報之調查、審核等事項，其
    中第97條第11款係就營利事業所得稅之利息支出如何認定加
    以規定，並不涉及租稅主體、稅目、稅率、納稅方法及租稅
    減免等應以法律明定之租稅項目；又參照所得稅法第24條第
    1項及商業會計法第60條第1項：「營業成本及費用，應與所
    由獲得之營業收入相配合，同期認列。」之規定，可知，所
    得稅法第30條第1項所指得列為費用減除之利息，應指與營
    業收入相配合之利息為限，倘營業人貸出款項予他人，並不
    收取利息，他方面又借入款項支付利息，則其所支付之利息
    即非必需之費用，是行為時查核準則第97條第11款規定，對
    於相當於貸出款項支付之利息或其差額，不予認定，即自帳
    載利息支出中減除之，核與所得稅法規定意旨無違，應得予
    以援用。經查本件上訴人90年度股東往來借餘112,721,345
    元，於該年底結轉至其他應收款，又91年度其他應收款明細
    帳並未發現有股東往來變動資料，被上訴人乃依行為時查核
    準則第97條第11款規定，予以設算利息7,112,717元，並無
    不合；又上訴人91年資產負債表列報其他應收款－代收代付
    款270,955,256元及預付貨款359,782,090元，上訴人就系爭
    其他應收款及預付貨款長期未予沖銷，無異係將鉅額資金積
    壓供關係企業運用未收取利息，等同貸款與關係企業運用，
    上訴人一方面貸出款項予他人，並不收取利息，他方面又借
    入款項支付利息，本於收入與費用配合原則，則相當於貸出
    款項所支付之利息即非營業必需之費用，自不得認列，從而
    被上訴人就上訴人列報其他應收款減除其中自股東往來借餘
    轉入112,721,345元之差額158,233,911元，及就預付貨款設
    算利息22,702,250元，連同股東往來借餘，合計設算利息39
    ,799,527元，自利息支出項下減除，揆諸查核準則第97條第
    11款規定，亦無不合。而司法院釋字第217號解釋固稱財政
    部之函釋，係對於稽徵機關本身就課稅原因事實之認定方法
    所為之指示，惟非不許納稅義務人舉證推翻被上訴人所為認
    定之事實。然查上訴人並未提出具體之反證以推翻原審認定
    之事實，而上訴意旨稱其所投資之上海大茂公司及馬來西亞
    東馬木業公司均未支付任何利息與上訴人，適足以說明原判
    決所認定上訴人無異係將鉅額資金積壓供關係企業運用未收
    取利息，等同貸款與關係企業運用，上訴人一方面貸出款項
    予他人，並不收取利息，他方面又借入款項支付利息，本於
    收入與費用配合原則，則相當於貸出款項所支付之利息即非
    營業必需之費用，自不得認列，亦與事實相符，是原判決認
    本件原處分認事用法，均無違誤，維持原處分及訴願決定，
    而駁回上訴人在原審之訴，其所適用之法規與該案應適用之
    現行法規並無違背，與解釋判例，亦無牴觸，並無所謂原判
    決有違背法令之情形；又證據之取捨與當事人所希冀者不同
    ，致其事實之認定亦異於該當事人之主張者，不得謂為原判
    決有違背法令之情形。上訴人對於業經原判決詳予論述不採
    之事由再予爭執，核屬一己法律上見解，要難謂為原判決有
    違背法令之情形。本件上訴論旨，仍執前詞，指摘原判決違
    誤，求予廢棄，難認有理由，應予駁回。
據上論結，本件上訴為無理由，爰依行政訴訟法第255條第1項、
第98條第1項前段，判決如主文。
中　　華　　民　　國　　96　　年　　8　　 月　　30　　日
                  第二庭審判長法  官　鄭　淑　貞
                              法  官  黃　合　文
                              法  官　吳　明　鴻
                              法  官　鄭　小　康
                              法  官　帥　嘉　寶
以  上  正  本  證  明  與  原  本  無  異
中　　華　　民　　國　　96　　年　　8　　 月　　30　　日
　　　　　　　　　　　　　　　書記官　郭　育　玎
